【裁判字號】    98,易,2675
【裁判日期】    990224
【裁判案由】    詐欺
【裁判全文】
臺灣臺北地方法院刑事判決              98年度易字第2675號
公  訴  人  臺灣臺北地方法院檢察署檢察官
被      告  戊○○
選任辯護人  周仕傑律師
上列被告因詐欺案件，經檢察官提起公訴（98年度偵字第13267
號、第13268 號）及移送併辦（臺灣士林地方法院檢察署98年度
偵字第11683 號、臺灣臺北地方法院檢察署98年度偵字第15372
號及98年度偵字第16383 號），本院判決如下：
    主      文
戊○○幫助共同意圖為自己不法之所有，以詐術使人將本人之物
交付，處有期徒刑肆月，如易科罰金，以新臺幣壹仟元折算壹日
。
    事實及理由
壹、犯罪事實
    戊○○知悉金融機構存款帳戶為個人信用之表徵，且任何人
    只要有少許之金錢，均可自行到金融機構申請開立存款帳戶
    ，而無特別之窒礙，並可預見將自己所有之存摺、提款卡及
    提款密碼等金融帳戶個人資料提供他人時，有供不法詐騙分
    子利用，而幫助他人為財產犯罪之虞，竟不違背其本意，基
    於幫助他人遂行詐欺取財之不確定犯意，於民國98年3 月18
    日上午11時許，見報紙刊登之求職廣告，與姓名年籍不詳、
    自稱姓李之成年女子聯繫後，經該女子指示，於同日下午5
    時30分許，在臺北市捷運中正紀念堂站3 號出口處，與另1
    名姓名年籍不詳之成年男子見面，戊○○竟為謀得1 小時新
    臺幣（下同）12,000元之伴遊工作，竟當場將其所申請第一
    商業銀行北投分行帳戶帳號000-00000000000 號帳戶（下稱
    本案帳戶）之存摺、提款卡及密碼，交與上開男子，容任其
    所有之本案帳戶將供詐騙集團成員使用。嗣該不詳之人與其
    所屬詐騙集團，竟共同基於意圖自己不法所有之犯意聯絡，
    分別有如下述之詐欺行為：
一、利用帳號「winwiＺ000000000 」，在雅虎奇摩拍賣網站上，
    刊登拍賣LV牌黑色EPI 波士頓包之不實資訊，誘使買家下標
    購物，致甲○上網瀏覽後陷於錯誤，於同年3 月10日上午10
    時許，在臺北市○○區○○街其住處內（住址詳卷），上網
    下標購買，並於98年3 月11日下午4 時許，在上開住處，利
    用網路ATM 轉帳12,820元存入本案帳戶，隨即遭詐騙集團成
    員持本案帳戶提款卡提領一空。
二、利用帳號「Jennifer1938」，在雅虎奇摩拍賣網站上，刊登
    拍賣蕭邦白金酒桶女錶之不實資訊，欺騙買家下標購物，致
    辛○○上網瀏覽後陷於錯誤，於同年3 月10日下午4 時許，
    在臺北市○○區○○路其住處內（住址詳卷），上網下標購
    買，並於98年3 月11日中午12時許，轉帳45,420元存入本案
    帳戶，隨即遭詐騙集團成員持本案帳戶提款卡提領一空。
三、在雅虎奇摩拍賣網站上，以帳號「cherrＺ0000000000」，刊
    登拍賣HERMES手提包之不實資訊，謊騙買家下標轉帳付款，
    致乙○○上網瀏覽後陷於錯誤，於同年3 月12日下午，在臺
    北市大安區○○○路辦公處所（住址詳卷），上網下標購買
    ，並於同日下午5 時許，在臺北市○○○路與復興南路口玉
    山銀行之ATM 轉帳12,120元存入本案帳戶內，隨即遭詐騙集
    團成員持本案帳戶提款卡提領一空。
四、在雅虎奇摩拍賣網站上，以帳號「itscube 」號，張貼拍賣
    鑽石之不實廣告，致丁○○上網瀏覽後陷於錯誤，於98年3
    月10日下午3 時許，匯款8,000 元至本案帳戶內，隨即遭詐
    騙集團成員持本案帳戶提款卡提領一空。
五、在雅虎奇摩拍賣網站上，以帳號「OOＺ0000000000000」，刊
    登拍賣香奈包包之不實資訊，誆陷買家下標轉帳付款，致庚○○上網瀏覽後陷於錯誤，於同年3 月12日中午12時許，在
    高雄市三民區中華三號其住處內（住址詳卷），上網下標購
    買，並於同日下午5 時許，以網路銀行轉帳35,000元存入本
    案帳戶內，隨即遭詐騙集團成員持本案帳戶提款卡提領一空
    。
六、在雅虎奇摩拍賣網站上，以帳號「meimei105 」，刊登拍賣
    LV 牌 大包包之不實資訊，詐欺買家下標轉帳付款，致己○○上網瀏覽後陷於錯誤，於同年3 月11日下午3 時，在臺北
    市內湖區○○○路其住處內（住址詳卷），上網下標購買，
    並於同日下午1 時許，轉帳17,100元存入本案帳戶內，隨即
    遭詐騙集團成員持本案帳戶提款卡提領一空。
七、在雅虎奇摩拍賣網站上，以電子郵件帳號「maggietang0@li
    vemial.com」，刊登拍賣綜合擴大機之不實廣告，騙使買家
    下標轉帳付款，致丙○○上網瀏覽後陷於錯誤，於同年3 月
    18日，在彰化縣彰化市○○路其住處內（住址詳卷），上網
    下標購買，並於同年月9 日下午3 時許，轉帳14,000元存入
    本案帳戶內，隨即遭詐騙集團成員持本案帳戶提款卡提領一
    空。嗣因甲○、辛○○、乙○○、丁○○、庚○○、己○○
    及丙○○付款後遲未收到物品，發覺受騙，報警後始查悉上
    情。
貳、認定犯罪事實所憑之證據及理由
一、程序部分
    按被告以外之人於審判外之言詞或書面陳述，除法律有規定
    者外，不得作為證據，刑事訴訟法第159 條第1 項定有明文
    。又被告以外之人於審判外之陳述，雖不符刑事訴訟法第15
    9 條之1 至第159 條之4 之規定，而經當事人於審判程序同
    意作為證據，法院審酌該言詞陳述或書面陳述作成時之情況
    ，認為適當者，亦得為證據；當事人、代理人或辯護人於法
    院調查證據時，知有同法第159 條第1 項不得為證據之情形
    ，而未於言詞辯論終結前聲明異議者，視為有前項之同意，
    刑事訴訟法第159 條之5 亦定有明文。本判決下列所引各項
    供述證據，檢察官、被告戊○○及其辯護人均未爭執其證據
    能力，且於言詞辯論終結前亦未聲明異議，本院審酌各該證
    據作成時之情況，並無不當之情形，認以之作為證據應屬適
    當，爰依刑事訴訟法第159 條之5 第2 項規定，自得作為證
    據，合先敘明。
二、實體部分
    訊據被告固坦承本案帳戶為其所申辦，當初因為報紙上應徵
    工作廣告，於98年3 月8 日下午5 時30分，在臺北市捷運中
    正紀念堂站3 號出口，將本案帳戶之提款卡、存摺及密碼交
    與1 名年約30歲之男子等語，惟矢口否認有何幫助詐欺犯行
    ，辯稱：當初是因為找工作，對方說他們員工都是交自己的
    帳戶，客人給現金，匯到自己帳戶，然後他們再去提領，所
    以才將本案帳戶交出去云云。辯護人則為被告辯護稱：被告
    當時確實是為了找工作才交付帳戶資料，且詐騙集團還有來
    電詢問，被告每天下午都有去報班，可見被告係因年紀尚輕
    ，社會經驗不足，始遭人所欺等語。惟查：
(一)、本案帳戶確為被告所申請而為其所有，又被告見報紙刊登之
    求職廣告，與姓名年籍不詳、自稱姓李之成年女子聯繫後，
    經該女子指示，於同日下午5 時30分許，在臺北市捷運中正
    紀念堂站3 號出口處，與另1 名姓名年籍不詳之成年男子見
    面，被告為謀得1 小時12,000元之伴遊工作，當場將本案帳
    戶之存摺、提款卡及密碼，交與上開男子等情，為被告於本
    院審理時供認明確（參本院卷第55頁、第135 頁反面至第13
    9 頁、臺灣臺北地方法院檢察署第13268 號卷，下稱第1326
    8 號卷第4 頁至第7 頁），復有第一商業銀行北投分行函附
    被告開戶資料及交易往來明細表在卷可稽（臺灣臺北地方法
    院檢察署98年度偵字第13267 號卷，下稱第13267 號卷，第
    21頁至第33頁）。
(二)、該詐騙集團之成員分別在雅虎奇摩拍賣網站上，刊登如犯罪
    事實欄一至七所示不實之拍賣廣告，誘騙甲○、辛○○、乙○○、丁○○、庚○○、己○○及丙○○分別下標購買，將
    前述金額匯入本案帳戶，旋為該詐騙集團成員持本案帳戶提
    款卡悉數領盡各情，業經被害人甲○、辛○○、乙○○、丁○○、庚○○、己○○及丙○○於警詢時指述屬實（參第13
    267 號卷第13頁至第14頁；第13268 號卷第11頁至第12頁；
    臺灣臺北地方法院檢察署98年度偵字第15372 號卷，下稱第
    15372 號卷第8 頁至第9 頁；臺灣板橋地方法院檢察署98年
    度偵字第14686 號卷，下稱第14686 號卷，第11頁至第13頁
    ；高雄市政府警察局三民第一分局卷第5 頁至第6 頁及臺灣
    高雄地方法院檢察署98年度偵字第24419 號卷，下稱第2441
    9 號卷，第7 頁至第8 頁；臺灣士林地方法院檢察署98年度
    偵字第6654號卷，下稱第6654號卷，第13頁至第15頁；臺灣
    士林地方法院檢察署98年度偵字第7101號卷，下稱第7101號
    卷，第14頁至第15頁），並有甲○網路操作轉帳明細表、辛○○華南商業銀行匯款回條、甲○及辛○○提出之雅虎奇摩
    拍賣網站商品列印資料2 則、乙○○提出之雅虎奇摩拍賣訊
    息網頁列印資料、玉山銀行自動櫃員機交易明細表、丁○○
    提出之雅虎奇摩拍賣網頁資料、國泰世華myATM 轉出明細查
    詢各1 份、庚○○提出之第一銀行三民分行活期存款存摺封
    面1 紙、網路ATM 轉帳明細網頁列印資料1 份、己○○提出
    之雅虎奇摩拍賣網頁列印紙、永豐銀行櫃員機交易明細、丙○○提出之中國信託商業銀行自動櫃員機交易明細（第1326
    7 號卷第42頁、第13268 號卷第13頁、第13267 號卷第43頁
    至第47頁、第13268 號卷第17頁至第26頁、第15372 號卷第
    11頁至第12頁、第15372 號卷第13頁、第14686 號卷第20頁
    、第14686 號卷第25頁、高雄市政府警察局三民第一分局卷
    第12頁、第11頁、第6654號卷第29頁至第33頁、第6654號卷
    第18頁、第7101號卷第19頁），且有第一商業銀行北投分行
    98年12月11日一北投字第00231 號函及函附之本案帳戶交易
    明細表及摘要說明表各1 份在卷可憑（參本院卷第82頁至第
    93頁），顯見被告將本案帳戶之存摺、提款卡及密碼交付上
    開人等，致使本案帳戶已為前開詐騙集團成員共同詐欺取財
    所使用，至為明確。
(三)、按刑法上之故意犯，可分為直接故意與不確定故意，所謂不
    確定故意即指行為人對於構成犯罪之事實，預見其發生而其
    發生並不違反其本意，刑法第13條第2 項定有明文。次按存
    款帳戶之存摺、提款卡及密碼，僅係供使用人作為存款、提
    款、匯款或轉帳之工具，一般人在正常情況下，均得自行向
    銀行申請開立存款帳戶，而領取帳戶存摺、金融卡使用，並
    無任何特定身分之限制；苟非意在將該存款帳戶作為犯罪之
    不法目的或掩飾真實身分，實無蒐集他人存款帳戶金融卡之
    必要。且近來以假冒網路購物賣家，刊登不實拍賣廣告，詐
    騙被害人誤信而轉帳付款等詐欺取財之犯罪類型層出不窮，
    而該等犯罪，多數均利用人頭帳戶作為出入帳戶，已經媒體
    廣為披載，被告既自承為能仁家商日間部1 年級學生，且曾
    在頂呱呱打工，可見其已有相當智力及社會經驗，對此應知
    之甚詳，而竟仍將銀行存摺、提款卡及密碼交付不詳人士使
    用，則其帳戶將被利用為犯詐欺取財罪之出入帳戶使用，當
    為被告所能預見，且其發生並未違反被告本意。從而，被告
    有將其所有之本案帳戶存摺、提款卡及提款密碼提供予真實
    姓名、年籍不詳之人使用，而有幫助該人利用其帳戶犯詐欺
    取財罪之不確定故意，至為明確，又被告雖非實際領取上開
    詐欺所得，但仍無解於其幫助他人詐欺取財之罪責，自屬當
    然。此外，收受被告帳戶存摺、提款卡及密碼，進而從事詐
    騙行為之人，無證據顯示其為兒童或少年，爰依有利於被告
    之認定，認為該人係成年人。
(四)、被告及其辯護人雖辯以前揭情詞，並提出亞太電信門號0000
    000000號碼通話明細資料、報紙4 紙及手機簡訊（本院卷第
    61頁至第66頁、第95頁反面），用以證明被告當時係為求職
    原因，始將本案帳戶之存摺、提款卡及密碼交付他人，被告
    主觀上並無幫助詐欺故意。然查：
１、個人於金融機構開立之帳戶，事涉個人金錢款項之保管處理
    ，具有從屬於個人之專屬特性，一般人均會妥適保管其帳戶
    資料，縱有出借或同意他人使用帳戶情事，亦均屬至親好友
    或具有特別信任關係之人，方可能為之，若屬正常使用，應
    無任意交予毫不相干之人之理，況申請開設金融機構帳戶並
    無任何特殊之限制，一般民眾皆可以存入最低開戶金額之方
    式自由申請開戶，並得同時於不同金融機構申請多數存款帳
    戶使用，此乃眾所週知之事實。被告及其辯護人雖辯稱係因
    求職之故，聽信「李小姐」之言，方交付帳戶之存摺、提款
    卡並告知密碼與接頭之成年男子，不知對方係詐騙集團云云
    ，然謀求工作通常不需交付個人之存摺、提款卡與他人，甚
    而告知密碼，此為眾所周知之事。縱有薪資轉帳之需求，亦
    僅需提供帳戶之帳號為已足，並無必須將個人帳戶交付之理
    。詎被告輕易將具有個人專屬性之提款卡交付予先前毫不認
    識之「應徵對象」，甚而告知密碼，使陌生人得以使用其帳
    戶為不法所得款項之進出行為，堪認其主觀上對於其帳戶遭
    人使用供以遂行詐欺取財犯行一事，應有所預見懷疑，竟仍
    容任該詐欺結果之發生，而為金融卡之交付行為，自具有幫
    助詐欺之故意，此觀被告供稱：「（問：什麼叫密碼？）別
    人不知道」等語（本院卷第139 頁反面），益徵被告知悉提
    款卡密碼之保密性，卻僅因求職之故，將密碼告知素未謀面
    之陌生人，被告交付當時對於收取提款卡之人恐為詐騙集團
    成員一事，實已有所認知懷疑。
２、被告於本院審理時供認：我當時沒有質疑過他們要作不法用
    途，因為那時很缺錢，我想說那個跟一般工讀生不同；之前
    在頂呱呱打工，後來應徵伴遊，是想錢比較多，他那時候說
    1 小時12,000元，我想說這個很特別，陪客人出去吃飯，男
    女客人都有，我想說都是一些年紀大的，我那時候就相信；
    那時想帳戶裡面沒有錢（參本院卷第136 頁反面、第138 頁
    反面至第139 頁反面）。由此可見，被告當時需錢孔急，因
    此應徵伴遊工作，工作內容係陪客人吃飯、聊天，藉以獲取
    每小時12,000元之高額報酬，然被告應徵工作之報酬甚多，
    已與社會通常工作時薪有顯著的差距，且應徵工作之內容，
    也非社會正常之工作，被告也認知此項工作與「一般工讀生
    不同」，被告沒有特殊專才或背景，豈有可能僅以「陪客人
    聊天、吃飯」，即可獲得每小時時薪高達「12,000元」，甚
    難想像被告當時毫無質疑，是被告理當知悉此項工作必然伴
    隨不法、犯罪之風險，被告仍將本案帳戶之存摺、提款卡及
    密碼交付他人，顯見被告當時為獲取高額報酬，抱持著「縱
    有不法」、「或許不會被查覺」等投機心態，容任本案帳戶
    可能遭詐騙集團用所用，足徵被告有幫助詐欺之不確定故意
    ，縱使被告當時係因求職目的才交付本案帳戶資料，也無法
    排除被告當時內心併存為求高額報酬，而容任其帳戶供詐騙
    集團使用之想法。況且，被告於本院審理時供稱：因為對方
    說他們員工都是交自己的帳戶，陪客人玩後，客人給現金，
    再匯到自己帳戶，然後他們去領；對方說怕我領到錢就跑掉
    ，保障公司云云。如被告所言，其交付帳戶原因，係擔保對
    方可以領得伴遊報酬，但是，本案被告只有交付存摺、提款
    卡及密碼，仍保留印章，被告隨時可以前往銀行辦理掛失更
    換存摺、提款卡及密碼手續，輕而易舉可以將本案帳戶內之
    存摺現金領取一空，縱使交付上開資料與對方，不足擔保對
    方可以領得伴遊報酬，是被告所稱擔保說詞，輕而易舉可茲
    洞悉為謊言，益徵被告在交付帳戶之時，當已知悉對方索取
    本案帳戶存摺、提款卡及密碼之目的，顯非單純，應係出自
    不法目的。被告及辯護人辯稱被告當時為求工作始交付本案
    帳戶資料，主觀上無詐欺故意云云，並不可採。
(五)、綜上所述，被告所辯為臨訟飾卸脫免之詞，難以採信。本案
    事證明確，被告幫助犯詐欺取財之犯行，堪以認定，應依法
    論科。
、論罪科刑之理由
一、按刑法上之幫助犯，係對於犯罪與正犯有共同之認識，而以
    幫助之意思，對於正犯資以助力，而未參與實施犯罪之行為
    者而言（最高法院75年度臺上字第1509號、88年度臺上字第
    1270號判決亦同此意旨）。是以，如未參與實施犯罪構成要
    件之行為，且係出於幫助之意思提供助力，即屬幫助犯，而
    非共同正犯。本案被告基於幫助之犯意，提供本案帳戶存摺
    、提款卡及密碼與真實姓名、年籍不詳之成年人，該成年人
    利用被告之幫助，意圖為自己不法之所有，施用詐術使前揭
    被害人陷於錯誤，因而匯款至被告所提供之本案帳戶內，是
    被告所為係參與詐欺罪構成要件以外之行為，且在無證據證
    明被告係以正犯而非以幫助犯之犯意參與犯罪之情形下，應
    認其所為係幫助犯而非正犯行為。則核被告所為，係犯刑法
    第30條第1 項前段、第339 條第1 項幫助詐欺取財罪。
二、被告係幫助他人犯上開詐欺取財罪，爰依刑法第30條第2 項
    之規定，按正犯之刑減輕之。本案詐騙集團成員，依被告所
    述，有自稱「李小姐」及1 名成年男子，足見其人數至少有
    2 人，其等應屬詐欺罪之共同正犯無疑。
三、被告以一提供本案帳戶上開資料行為，幫助不詳詐騙集團遂
    行如犯罪事實欄所載7 件詐欺取財犯行，觸犯數罪名，侵害
    上開被害人等財產法益，為想像競合犯，應依刑法第55條規
    定，從一重即被騙金額較多之幫助詐欺辛○○部分處斷。檢
    察官移送併辦部分（臺灣士林地方法院檢察署98年度偵字第
    11683 號即犯罪事實四、臺灣臺北地方法院檢察署98年度偵
    字第15372 號即犯罪事實三，及同檢察署98年度偵字第1638
    3 號即犯罪事實五）及犯罪事實六及七，與本案業經公訴人
    提起公訴之犯罪事實，均係因被告1 個交付本案帳戶資料行
    為所生，為想像競合犯之裁判上一罪之關係，本院自得就檢
    察官上開移送併辦部分與犯罪事實六及七所示事實，於本件
    併為審理、判決，附此敘明。
四、爰審酌被告提供本案帳戶與他人犯罪使用之幫助犯行，使收
    受帳戶者憑恃犯罪追查不易而肆無忌憚，助長詐欺取財歪風
    ，增加被害人尋求救濟之困難及政府查緝此類犯罪之困難，
    顯危害社會財貨秩序、正常經濟交易安全及人民財產權，並
    於政府機關及各金融機構多所宣導勿交付個人帳戶以免淪為
    不法犯罪之幫助工具，卻仍交予他人使用，顯徵其對法令禁
    止規範之嚴重漠視心態，又被告並無前科，有臺灣高等法院
    被告前案紀錄表在卷可稽，素行尚可，犯罪後仍矢口否認，
    飾詞卸責之犯罪後態度，本應予以嚴懲令入監所執行，惟兼
    衡被告犯後尚知與被害人己○○、甲○、丁○○及丙○○達
    成損害賠償之和解，有各該和解書、郵政跨行匯申請書、匯
    款單在卷可徵（參本院卷第107 頁、第108 頁、第145 頁至
    第148 頁），及智識程度、犯罪動機、目的、手段及被害人
    所受損害金額等一切情狀，量處如主文所示之刑，並諭知易
    科罰金折算標準。
肆、應適用之法律
    依刑事訴訟法第299 條第1 項前段，刑法第30條第1 項前段
    、第2 項、第28條、第339 條第1 項、第55條、第41條第1
    項前段，刑法施行法第1 條之1 第1 項、第2 項前段，判決
    如主文。
本案經檢察官盧慧珊到庭執行職務。
中    華    民    國    99    年    2     月    24    日
                  刑事第十六庭  審判長法  官  蔡守訓
                                      法  官  羅月君
                                      法  官  藍家偉
上正本證明與原本無異。
如不服本判決應於收受送達後10日內向本院提出上訴書狀，並應
敘述具體理由；其未敘述上訴理由者，應於上訴期間屆滿後20日
內向本院補提理由書（均須按他造當事人之人數附繕本）「切勿
逕送上級法院」。告訴人或被害人如對於本判決不服者，應具備
理由請求檢察官上訴，其上訴期間之計算係以檢察官收受判決正
本之日期為準。
                                      書記官  呂慧娟
中    華    民    國    99    年    2     月    24    日
附錄本判決論罪科刑法條：
刑法第339條
意圖為自己或第三人不法之所有，以詐術使人將本人或第三人之
物交付者，處 5 年以下有期徒刑、拘役或科或併科 1 千元以下
罰金。
以前項方法得財產上不法之利益或使第三人得之者，亦同。
前二項之未遂犯罰之。

司法院資訊處製作；財團法人民間司法改革基金會備份。
